【裁判字號】    96,上易,723
【裁判日期】    970415
【裁判案由】    侵權行為損害賠償
【裁判全文】
臺灣高等法院民事判決                 96年度上易字第723號
上  訴  人
即被上訴人  乙○○
                        12樓.
被  上訴人
即  上訴人  甲○
                        號
訴訟代理人  徐士斌律師
複  代理人  陳振瑋律師
上列當事人間請求侵權行為損害賠償事件，兩造對於中華民國96
年4月30日臺灣板橋地方法院95年度訴字第1857號第一審判決分
別提起上訴，本院於97年4月2日言詞辯論終結，判決如下：
    主  文
原判決關於命上訴人甲○應塗銷坐落台北縣三峽鎮○○路○段48
6巷16之1號房屋為甲○所有權人之登記部分及該部分訴訟費用之
負擔均廢棄。
上開廢棄部分，被上訴人乙○○於第一審之訴駁回。
上訴人甲○其餘上訴及上訴人乙○○之上訴均駁回。
第一審訴訟費用，關於甲○上訴部分，由甲○負擔百分之九十，
餘由乙○○負擔。第二審訴訟費用，關於甲○上訴部分，由甲○
負擔百分之九十，餘由乙○○負擔；關於乙○○上訴部分，由乙
○○負擔。
    事實及理由
一、本件上訴人即被上訴人乙○○ (下稱乙○○)起訴主張：訴
    外人陳詩團將其所有坐落三峽鎮○○段大埔小段第120、121
    地號（下稱120、121地號）土地與訴外人陳石柱代表被上訴
    人即上訴人甲○ (下稱甲○)及甲○之母陳張桃就其等三人
    共有坐落同小段第177地號 (下稱177地號)土地於民國61年1
    月18日簽訂土地永久交換使用契約。而乙○○則係於78年9
    月27日向訴外人陳詩團承租177地號土地，僱用工人呂忠雄
    等人於其上建築台北縣三峽鎮○○路○段486巷16之1號房屋
    （下稱系爭房屋），作為幼稚園使用，每年租金新台幣（下
    同）4萬元或5萬7,000元不等。嗣因乙○○於88年10月15日
    租約期滿後，未繼續居住於系爭房屋，甲○未經乙○○同意
    ，即擅自遷入系爭房屋居住，並將系爭房屋登記為其所有，
    爰依所有物返還請求權及侵權行為、不當得利之法律關係提
    起本訴，求為命：(一)、甲○應將系爭房屋遷讓返還予乙○
    ○。(二)、塗銷系爭房屋為甲○所有權人之登記。(三)、甲
    ○應給付乙○○100萬元，及自94年12月1日起至返還系爭房
    屋之日止按月給付乙○○2萬元之判決。
二、甲○則以：(一)、乙○○於其告訴甲○涉嫌竊佔乙案之刑事
    告訴狀中指稱向訴外人陳詩團租用177地號土地建築系爭房
    屋係在78年9月間，惟94年6月23日偵查中卻稱系爭房屋於76
    年間僱用工人建築，時間前後矛盾。又乙○○雖提出陳詩團
    與陳石柱於61年1月18日所簽定120、121地號土地及177地號
    土地永久交換使用契約，主張甲○之母陳張桃授權陳石柱簽
    定土地永久交換使用契約，然甲○之母陳張桃為何未於契約
    中載明授權之意旨，或由陳張桃於契約之末簽名為憑？再者
    ，原法院審理95年度訴字第655號返還無權占有土地乙案時
    ，陳詩團於該案當庭提出之土地永久交換使用契約書貼有印
    花，而陳詩團於甲○被訴竊佔乙案審理時所提出之土地永久
    交換使用契約書卻無印花，且二契約之框線不符，陳石柱與
    陳詩團於土地永久交換使用契約上之筆跡，亦與該二人於刑
    事庭作證之簽名不符，足見該土地永久交換使用契約書係陳
    石柱與陳詩團基於通謀虛偽意思表示而臨訟偽造，乙○○與
    陳詩團偽造177地號土地之租用契約。此外，陳詩團既已與
    陳石柱就177地號土地與120、121地號土地成立土地永久交
    換使用契約，陳詩團為何仍將120、121地號交付乙○○使用
    ，陳石柱為何仍於80年間在177地號土地建築房屋？益見該
    土地永久交換使用契約係屬虛偽。(二)、系爭房屋為甲○之
    母陳張桃於65年間所建造，作為放置農具之用，並非乙○○
    所建築，當時係磚牆、鐵皮屋，並無隔間，甲○當時11 歲
    左右，常陪母親陳張桃至177地號土地農耕種菜，甲○之母
    陳張桃於67年間過世後，甲○孤苦無依，至外地工廠做工，
    系爭房屋為陳石柱所占用，甲○於90年10月間返回系爭房屋
    並加以整理，甲○係依法繼承系爭房屋，乙○○主張系爭房
    屋為其所建造，卻無法提出建造憑證，且當地戶數不多，應
    不足以設置幼稚園，應係乙○○向陳詩團承租既有房屋，至
    於系爭房屋依據稅籍憑證之現值僅10萬7,600元，應僅為一
    般農舍，乙○○請求每月給付相當於租金之損害金2萬元，
    並無理由。乙○○於刑事庭聲請傳訊之證人林玉梅證稱系爭
    房屋為乙○○於60幾年間建造，與乙○○主張於76年間建造
    不符，陳詩團於偵查中證稱乙○○所蓋之平房為鐵架搭的，
    與證人呂忠雄於偵查中證述牆壁是磚塊不符，均不足採等語
    置辯。
三、原審判決甲○應將系爭房屋返還予乙○○，並塗銷系爭房屋
    為甲○之所有權人登記，且給付乙○○7,900元，及自94年
    12月1日起至返還日止按月給付乙○○658元，而駁回乙○○
    其餘之訴。兩造就其敗訴部分分別提起上訴，乙○○於本院
    上訴聲明：(一)、原判決不利於己部分廢棄。(二)、甲○應
    再給付乙○○99萬2,400元，及自94年12月1日起至返還系爭
    房屋之日止按月再給付乙○○1萬9,342元。甲○於本院上訴
    聲明：(一)、原判決不利於己部分廢棄。(二)、上開廢棄部
    分，乙○○於第一審之訴駁回。而兩造之答辯聲明均為：上
    訴駁回。
四、本件經依民事訴訟法第463條準用同法第270條之1第1項第3
    款規定，整理並協議簡化爭點及不爭執點後，兩造同意僅就
    言詞辯論時所陳述之事實及主張之法律關係為論斷。查兩造
    就下列事實並不爭執：(一)、甲○、陳員、陳石柱為177地
    號土地之共有人，陳詩團為同小段120、121地號土地之所有
    權人，甲○目前居住於上開177地號土地上之建物即系爭房
    屋。(二)、甲○於90年10月9日持系爭土地之土地所有權狀
    向台北縣三峽鎮戶政事務所依有人居住之違章建築申請門牌
    ，系爭房屋於90年10月9日始編有門牌，甲○自90年10月9日
    起即居住於系爭房屋，並於93年6月16日持台北縣三峽鎮公
    所93年6月7日北縣峽建字第093000111077號證明書向台灣電
    力股份有限公司台北西區營業處申請用電，而93年6月16 日
    前系爭房屋並未接電（見原審卷第127頁）。惟乙○○主張
    陳詩團將其所有120、121地號土地與陳石柱代表甲○及甲○
    之母陳張桃就其等三人共有177地號土地於61年1月18日簽訂
    土地永久交換使用契約，而伊於78年9月27日向陳詩團承租
    177地號土地，僱用工人建築系爭房屋，作為幼稚園使用，
    88年10月15日租約期滿後，伊未繼續居住於系爭房屋，甲○
    未經伊同意，擅自遷入系爭房屋居住，並將系爭房屋登記為
    其所有，伊得依所有物返還請求權及侵權行為、不當得利之
    法律關係提起本訴等情，則為甲○所否認，並以前開情詞置
    辯。是本件兩造間之重要爭點厥為：何人為系爭房屋之起造
    人？甲○是否為無權占有系爭房屋？乙○○請求塗銷系爭房
    屋所有權為甲○之登記有無理由？乙○○請求甲○按每月2
    萬元給付相當於租金之損害金有無理由？茲分述如下：
(一)、按刑事訴訟判決所認定之事實，固非當然有拘束民事訴訟
      判決之效力，但民事法院調查刑事訴訟原有之證據，而斟
      酌其結果以判斷事實之真偽，並於判決內記明其得心證之
      理由，即非法所不許（最高法院49年度台上字第929號判
      例要旨參照）。
(二)、查訴外人陳詩團於台灣板橋地方法院檢察署檢察官偵查甲
      ○被訴竊佔乙案及原法院刑事庭審理該案時證稱：伊於78
      年將原是爛泥地之系爭土地填土整平，出租給乙○○時是
      空地，其上並無蓋雞寮，後來乙○○有說要在承租之土地
      上蓋房子，因伊在系爭土地旁邊有房子，所以知道乙○○
      所蓋是平房，用鐵架搭的，伊只有拿錢讓乙○○裝水塔，
      電則是從伊房子接過去的，乙○○在系爭土地上經營幼稚
      園4年左右，之後因教育局要乙○○合法申請，乙○○就
      沒有繼續營業，之後甲○才搬進去住等語（見台灣板橋地
      方法院檢察署94年度發查他字第130號卷第73、74頁及台
      灣板橋地方法院95年度易字第269號卷第47、48頁）；證
      人陳金鴻於該案偵查中證稱：系爭土地就在伊住處的後面
      ，是甲○哥哥陳石柱的，照片（即同上偵查卷第6至9頁）
      上所示建築物是蓋在系爭土地上，已有10多年了，是乙○
      ○所蓋，且乙○○有向陳詩團承租中正路2段470巷17號一
      間房間，電是從租屋處接的，乙○○向陳詩團租屋時就開
      始經營幼稚園，蓋建築物後繼續經營，一直到90年間離開
      ，之後又租給一經營幼稚園的，幾個月後就沒做了，後來
      甲○有搬來住2、3年了，甲○搬來時只有來整理，建築物
      照舊並沒有重新興建等語明確（見同上偵查卷第80、81
      頁）；證人呂忠雄於該案偵查中及原法院刑事庭審理該案
      時證稱：伊確有於78年間，乙○○的先生找伊做工蓋房子
      ，地點在三峽鎮大埔，正確日期及地點已記不清楚，伊負
      責鋪磚、綁鋼筋、鋪水泥及外面的圍牆，屋頂則不是伊做
      的，該處在整地之前地面上並沒有其他房子，乙○○說要
      蓋房子經營幼稚園等語（見同上偵查卷第81、82頁及同上
      刑事卷第60、61頁）；證人王林玉梅於該案偵查中及原法
      院刑事庭審理該案時證稱：伊於34年起即住在台北縣三峽
      鎮○○路○段395巷21號，距離系爭土地約2、3百公尺，
      因乙○○要蓋幼稚園，所以伊介紹乙○○去向陳詩團租用
      系爭土地經營幼稚園，系爭房屋確實是乙○○所蓋，是磚
      蓋房屋、鐵皮屋頂、也有圍牆，在此之前系爭土地係空地
      ，伊有在幼稚園擔任過司機等語（見同上偵查卷第82、83
      頁及同上刑事卷第70至74頁）；而證人張大玉於原審亦證
      稱向乙○○租用系爭房屋作為經營幼稚園使用等語（見原
      審卷第128頁），並提出租賃契約書為證（見原審卷第137
      至139頁）。雖證人呂忠雄、王林玉梅曾受僱於乙○○，
      分別承作水泥工程及擔任司機，惟其等作證時與乙○○間
      已不再有任何僱傭關係，且其等與甲○間素無怨隙，證人
      張大玉與兩造間亦無任何利害關係，衡情應無虛偽陳述而
      而自陷偽證罪責之理。又細閱刑事卷宗，雖證人相互間或
      證人與乙○○間有些許之細節上出入，惟勾稽上開證人所
      述重要之點，並無歧異之處，核與乙○○所述租地建屋乙
      節尚屬相符，且亦無證據顯示乙○○係受檢察官誘導，始
      陳稱伊於76年間在177地號土地上興建系爭房屋，甲○如
      是抗辯，誠非可取，堪認乙○○主張伊於系爭土地上興建
      系爭房屋供經營幼稚園之用，並非子虛。是以系爭房屋既
      係乙○○出資所建，自屬乙○○原始取得系爭房屋之所有
      權。
(三)、次查甲○於原法院刑事庭聲請傳喚之證人即與甲○同宗之
      叔叔陳添於該院刑事庭固證稱：伊目前住在離系爭房屋約
      幾十尺處，認識甲○之母陳張桃，陳張桃應該是蓋在上開
      177地號土地上，是蓋磚造平房的矮房子，用來放耕作的
      工具，但伊沒有注意到是否有人住在那裡，只有從那裡經
      過時看一下等語（見同上刑事卷第52至54頁）。惟觀諸卷
      附之系爭房屋照片可知，系爭房屋係磚造平房鐵皮屋頂並
      有三扇門獨立對外出入及有三扇鋁窗，內部空間非小，系
      爭房屋在建築型式外觀上即明顯與一般堆放耕作工具所需
      之工寮不同，是證人陳添所見之矮平房是否即係系爭房屋
      ，已有可疑；且證人陳添於原法院刑事庭尚證稱：甲○他
      們於61年時是住在木柵，伊於61年間亦在工作，並沒有常
      常去那巡視，伊之所以知道系爭土地上房屋是陳張桃蓋的
      ，是因為伊去那裡工作的時候看到，伊只有去那一、二次
      而已，陳張桃過世後伊就很少過去，後來在80多年間，有
      聽人家說起有人在那開幼稚園，伊有看過幼稚園的孩子，
      那是在84年就改鐵皮屋，卷附照片所示房屋與陳張桃所蓋
      的房子只有屋頂不一樣，現在房子是鐵皮屋，因伊十幾年
      才去一次，所以並不知陳張桃所蓋房子是否有被拆過，只
      知道幼稚園是有蓋鐵皮屋等語（見同上刑事卷第54至57頁
      ）。是以證人陳添既僅曾於陳張桃在世前路過系爭土地一
      、二次，則其於陳張桃在世時所見之矮平屋是否即為系爭
      房屋，尤有可議。況證人陳添證稱其確有於80幾年間，看
      見系爭房屋做為幼稚園使用等情，核與上開多位證人所述
      情形相合，益見乙○○所稱系爭房屋係供經營幼稚園使用
      乙節無誤。從而證人陳添之證詞即不足以證明系爭房屋為
      甲○之母陳張桃所建，自亦無從資為甲○有權使用系爭房
      屋之佐證。甲○空言主張系爭房屋係其母親陳張桃所興建
      ，陳石柱意圖報復而勾結陳詩團偽造土地永久交換使用契
      約書，自非可取。雖甲○為系爭房屋所坐落177地號土地
      之共有人，為乙○○所不爭執，惟在甲○未依法行使所有
      人物上請求權，請求乙○○拆遷系爭房屋之前，乙○○既
      為系爭房屋之所有權人，則其未經乙○○同意，擅自遷入
      系爭房屋居住，自無合法權源可言。
(四)、甲○雖辯稱依伊之主觀認知，系爭房屋係伊母於60幾年所
      興建，所以才會向電力公司申請用電，及向戶政機關申請
      門牌，並非無權占有云云。惟查，系爭房屋之門牌即台北
      縣三峽鎮○○路○段484巷16之1號係甲○持其於系爭177
      地號土地應有部分8分之3之土地所有權狀向臺北縣三峽鎮
      戶政事務所申請依有人居住之違章建築編釘門牌，該戶政
      事務所於90年10月9日始初編該門牌，有該戶政事務所94
      年4月13日北縣峽戶字第0940001249號函1份在卷可考（見
      同上偵查卷第14頁）。而甲○係於93年6月16日持台北縣
      三峽鎮公所93年6月7日北縣峽建字第0930011011號證明書
      申請於系爭房屋用電，申請之前，該址並未接電，復有臺
      灣電力股份有限公司台北西區營業處94年7月20日D北西字
      第09407002991號函1份在卷可按（見同上偵查卷第66頁）
      。足見臺北縣三峽鎮戶政事務所係依甲○之申請而將系爭
      房屋編列門牌，臺灣電力股份有限公司台北西區營業處亦
      係依甲○之申請而供電，至於申請人是否即為系爭房屋之
      所有權人，並非戶政事務所核發門牌或臺灣電力股份有限
      公司台北西區營業處核准供電之依據，自無從倒果為因，
      逕以甲○為系爭房屋門牌或用電之申請人即據以認定甲○
      為系爭房屋之所有權人。此外，甲○被訴竊佔系爭房屋乙
      案，經台灣板橋地方法院檢察署檢察官以94年度偵字第17
      460號起訴後，已由台灣板橋地方法院刑事庭以95年度易
      字第269號刑事判決依竊佔罪判決有期徒刑6月，如易科罰
      金以300元折算1日在案；雖甲○提起上訴，業由本院刑事
      庭以95年度上易字第1893號刑事判決駁回其上訴而告確定
      。本院調閱上開刑事卷宗查明無訛，益見甲○確係無權占
      有使用系爭房屋，其有侵權行為甚明。
(五)、又查甲○於台灣板橋地方法院檢察署檢察官偵訊其告訴陳
      石柱侵占乙案時，對於陳石柱所提出用以證明120、121地
      號土地與177地號土地永久交換使用之契約書真正乙節，
      並不爭執，僅否認其母授權陳石柱簽約而已，有該訊問筆
      錄可稽 (見台灣板橋地方法院檢察署92年度發查字第2974
      號偵查卷第28頁反面)。是甲○於本件訴訟程序中再次爭
      執該土地永久交換使用契約書之真正，即無再予調查之必
      要。至於陳石柱將177地號土地與陳詩團120、121地號土
      地交換之後，其等究係如何使用該3筆土地，要屬陳石柱
      與陳詩團間之問題，非本件所得審究，是120、121地號土
      地縱由陳詩團之弟陳金鴻於其上從事農耕，亦不足以否定
      上開土地永久交換使用契約書之真正。
(六)、揆諸前開說明，乙○○主張伊為系爭房屋之起造人，甲○
      無權占有系爭房屋，即非無據。從而乙○○請求甲○返還
      系爭房屋，即有理由。惟系爭房屋並未辦理保存登記，已
      據台北縣樹林地政事務所於96年10月2日以北縣樹地登字
      第0960012634號函覆在卷 (見本院卷第99頁)，是以乙○
      ○請求塗銷甲○為系爭房屋所有權登記乙節，即非有據。
(七)、末按依民法第952條規定，善意之占有人，得為占有物之
      使用及收益，如不當得利之受領人為善意，則無返還之義
      務；占有人於占有物上行使之權利，推定其適法有此權利
      ；又善意占有人依推定其為適法所有之權利，得為占有物
      之使用及收益，分別為民法第943條、第952條所明定。是
      占有人因此所獲利益，對於所有人不負返還之義務，此為
      不當得利之特別規定，不當得利規定於此無適用之餘地。
      不動產占有人於其完成物權取得時效並辦畢登記時，就時
      效進行期間之占有，亦應解為有上述規定之適用，方能貫
      徹法律保護善意占有人之意旨（最高法院58年度台上字第
      565號、77年度台上字第1208號判決意旨參照）。次按無
      法律上之原因而受利益，致他人受損害者，應返還其利益
      。雖有法律上之原因，而其後已不存在者，亦同，民法第
      179條亦有明定。依不當得利之法則請求返還不當得利，
      以無法律上之原因而受利益，致他人受有損害為其要件，
      故其得請求返還之範圍，應以對方所受之利益為度，非以
      請求人所受損害若干為準，無權占有他人土地，可能獲得
      相當於租金之利益為社會通常之觀念（最高法院61年度台
      上字第1695號判例意旨參照）。又城市地方房屋之租金，
      以不超過土地及其建築物申報總價額年息百分之十為限。
      約定房屋租金，超過前項規定者，該管市、縣政府得依前
      項所定標準強制減定之。前開規定於租用基地，建築房屋
      ，均準用之。土地法第97條第1項、第105條分別定有明文
      。又基地租金之數額，除以基地申報地價為基礎外，尚須
      斟酌基地之位置，工商業繁榮之程度，承租人利用基地之
      經濟價值及所受利益等項，並與鄰地租金相比較，以為決
      定，並非必達申報總地價年息百分之十最高額（最高法院
      68年台上字第3071號判例意旨參照）。本件甲○自承於90
      年查到177地號土地為其所有，搬遷進入系爭房屋居住，
      因此，在乙○○訴請甲○返還系爭房屋之占有前，依據前
      開說明，係善意占有人，自應排除不當得利之適用，從而
      ，甲○於收受乙○○之催告前，應為善意占有人，甲○應
      自受乙○○催告返還土地之日起，始成為惡意占有人，準
      此，乙○○訴請甲○涉嫌竊佔罪嫌起，即乙○○到台北縣
      三峽分局製作調查筆錄即93年12月2日起，請求給付相當
      於租金之不當得利，即屬有據。又甲○占用系爭房屋係作
      為住家使用，系爭房屋面積115.7平方公尺，房屋現值10
      萬7,600元，有台北縣政府稅捐稽徵處96年1月9日北稅財
      二字第09600008566號函在卷可按（見原審卷第86、87頁
      ），本院斟酌系爭房屋坐落之位置、附近繁榮程度及甲○
      僅供居住使用，認系爭房屋租金以房屋申報總價年息百分
      之八計算為宜，是乙○○請求相當於租金之不當得利為
      7,900元，尚屬有據，而逾此部分，則非有據【計算式如
      下：（自93年12月2日起至94年11月30日止（共335天）
      107,600×0.08×（335/365）=7,900元（元以下四捨五入
      ）】。則乙○○請求自94年12月1日起至返還系爭房屋止
      ，按月給付658元之部分為有理由，逾此部份，應予駁回
      (計算式：7,900/12=658)。乙○○雖主張應依據伊與訴外
      人張大玉所訂租賃契約所載每月租金2萬元計算不當得利
      云云。然張大玉租賃房屋係作為幼稚園使用，包括5 間教
      室，與本件情形迥然不同，自不得依據乙○○與張大玉間
      所訂租賃契約充為本件核定租金之依據。
五、綜上所述，乙○○依所有物返還請求權，請求甲○遷讓返還
    系爭房屋，並依不當得利及侵權行為之規定，請求甲○給付
    7,900元，及自94年12月1日起至返還系爭房屋之日止按月給
    付658元，洵屬正當，應予准許。而逾上開請求部分，則非
    正當，不應准許。原審就上開應予准許部分為甲○敗訴判決
    ，核無不合，甲○上訴意旨指摘原判決此部分不當，求予廢
    棄改判，為無理由，應予駁回。而上開不應准許部分，關於
    請求塗銷系爭房屋所有權為甲○之登記乙項，原審未詳加推
    究，遽為甲○敗訴判決，自有未洽，甲○上訴意旨指摘原判
    決此部分不當，求予廢棄改判，為有理由，應由本院將之改
    判如主文第二項所示。至於其餘不應准許部分，原審為乙○
    ○敗訴判決，核無不合，乙○○上訴意旨指摘原判決此部分
    不當，求予廢棄改判，為無理由，應予駁回。再者，本件事
    證已臻明確，兩造其餘攻擊、防禦方法及所提證據，經本院
    逐一審酌後，認與判決結果不生影響，不再論述，附此敘明
    。
六、據上論結，本件甲○上訴為一部有理由、一部無理由，乙○
    ○上訴為無理由，依民事訴訟法第450條、第449條第1項、
    第79條，判決如主文。
中    華    民    國    97    年    4    月    15    日
                  民事第十庭
                        審判長法  官  黃豐澤
                              法  官  蕭艿菁
                              法  官  林麗玲
正本係照原本作成。
兩造均不得上訴。
中    華    民    國    97    年    4     月    15    日
                              書記官  林麗觀


司法院資訊處製作；財團法人民間司法改革基金會備份。
